【裁判字號】    89,判,3010
【裁判日期】    891027
【裁判案由】    違章建築
【裁判全文】
最  高  行  政  法  院  判  決                  八十九年度判字第三○一○號
    原      告  甲○○
                乙○○
    被      告  桃園縣政府
    代  表  人  許應深
右當事人間因違章建築事件，原告不服內政部中華民國八十八年八月一日台（八八）
內訴字第八八○五二三六號再訴願決定，提起行政訴訟。本院判決如左︰
    主  文
再訴願決定、訴願決定及原處分關於原告甲○○部分均撤銷。
原告乙○○之訴駁回。
訴訟費用由原告乙○○負擔。
    事  實
緣原告未經申請許可，領得雜項執照，擅自於桃園縣蘆竹鄉○○村○○路○段四○二
巷七號路邊，搭建高約二公尺（自路面量起），面積約八十平方公尺之水泥板造圍牆
（下稱系爭圍牆），經桃園縣蘆竹鄉公所查報係屬違章建築，被告所屬工務局乃以八
十七年七月二十七日工建字第一七○一七號違章建築補辦手續通知單通知原告應於一
個月內補辦雜項執照手續，惟原告逾期未辦，被告所屬工務局再以八十七年九月二日
工建字第一七○一七號違章建築拆除通知單通知應執行拆除。原告不服，以系爭圍牆
係原告乙○○於民國（以下同）七十九年間依桃園縣政府核發之七十九年桃縣工建執
照字第工○○三二號建造執照建築時沿水溝內自地自建，並未妨礙交通等由，請求重
新認定，經被告調閱七十九年桃縣工建執照字第工○○三二號建造執照及相關圖說資
料，並未核准系爭圍牆之興建，惟為慎重起見，再以八十七年十月二日府工建字第一
八○二五六號函通知原告仍請於文到三十日內，補辦雜項執照手續，逾期未辦，仍應
執行拆除，原告不服，提起訴願、再訴願，遞遭決定駁回，遂提起行政訴訟。茲摘
兩造訴辯意旨於次：
原告起訴意旨及補充理由略謂：一、原告乙○○於七十九年間在共有坐落桃園縣蘆竹
鄉○○○○段溪洲小段第二五之三二、三五之三三等地號土地上建築房屋，同時在二
五之三三等地號上興築系爭圍牆，以防竊賊入侵而保居家安全，此有桃園縣政府七十
九年桃縣工建執照字第工○○三二號建築執照及相關圖說資料附於被告之建築執照及
使用執照申請卷內可稽，依當時施行有效之台灣省違章建築拆除認定基準及清查方式
（七十六年修訂）第二條第四項規定：「左列建築物之建造免申請許可」，「建造圍
牆，其高度不超過一．八公尺，並未占用道路者，得免予申請建造許可」。系爭圍牆
高度在一．八公尺以下，係免申請許可雜項執照者，且係七年以上「老圍牆」，而非
「新圍牆」，詎八十七年二月間蘆竹鄉公所未經詳查，相信檢舉人所構陷．而查報為
「新建」水泥板圍牆，原告八十七年三月二十五日函雖謂：如無法取得八十一年一月
十日前建造之證明文件，依建築法第七條規定應予補照。但並未調前述建築執照卷，
亦未採信証人之証明書，更未委任建築師現場查驗或調閱林務局航空照相查証，以明
七十九年興築圍牆之事實，遽為駁回申請鑑定，並命於文到三十日內補照之處分，顯
於調查証據，認定事實及適用法規皆有違誤。二、系爭圍牆為環繞原告乙○○房屋之
「一面圍牆」．此有七十九年原告乙○○興建房屋之七九桃縣工建執造字第○○三二
號建築執照及使用執照可查，而台灣省政府訴願決定理由卻謂「訴願人甲○○、乙○
○乃因其未辦理申請雜項執照．並無權狀得知係何人興建。原處分機關遂據檢舉人所
檢舉對象列為通知對象，並無不合」云云，按檢舉人挾怨檢舉．新舊圍牆混淆，且對
象不清楚，原處分及訴願決定竟然不為詳查而盡信原檢舉人之不實陳述，實難令人甘
服。三、新舊圍牆依其建築時間不同而適用不同之法規，如為七十六年十月二十一日
以後至八十一年一月十日間所建築，則「免申請許可雜項執照」，被告命於文到三十
日內補照之行政處分顯然有誤．故對新舊圍牆建造時間之調查與認定極其重要，不宜
聽信檢舉人一面之詞，而採為判斷之基礎。四、原訴願決定理由謂：系爭圍牆高度為
二公尺三，顯已逾本省上開認定基準之高度不超過一．八公尺之限制等語。查姑不論
其高度認定恐亦係依檢舉人所提供不實之照片，縱謂圍牆高度超過一．八公尺，亦係
先命為「高度補正」之處分，即可達行政執行之目的，而非為「補照之處分」。五、
系爭圍牆之高度依蘆竹鄉公所查報為二公尺高．而依訴願決定書照片顯示為二．三公
尺，兩者有所不同，惟其實際高度如自原告屋基地平面量起不逾一．五公尺，自外側
道路平面量起亦不逾一．八公尺，如自外側水溝底部量起則逾一．八公尺，但其為水
溝基礎擋土牆之部分．自不得算入圍牆高度之內，各方認定之高度顯有不同，原告亦
有爭執，影響是否需「補正高度」或「補請執照」之結果，有重新調查之必要。六、
被告稱系爭圍牆係八十七年二月遭民眾檢舉。惟查檢舉人係何人，自始未見被告列其
名，按我國司法及行政體系，一切程序早已公開進行而無需祕密辦案，且行政體系一
向反對匿名檢舉，以免含怨誣告，捏造不實事証。系爭圍牆興築於七十九年，祕密檢
舉人遲於八十七年始提出檢舉，且其以「新」圍牆違章為由，故意誤導事實，屬挾怨
誣陷應可認定。一般刑事犯罪皆有追訴時效，違警罰法追訴時效僅為六個月，違章罰
之追訴時效為七年，而此祕密檢舉違章建築難道無時效限制嗎？且新舊違章之處理方
式亦不一樣。系爭圍牆係何人興建？檢舉人隨便列二姓名，被告不察，難令人甘服。
七、系爭圍牆是否如原告所稱於七十九年間興築，亦或如檢舉人所稱屬「新建築物」
，被告自始未予認定，即不承認，亦不否認，以至事實不明確，自難以正確適用法律
。系爭圍牆興築於何時，並非無法確認，被告既不信原告所提出之人、物事証，然其
所屬工務局建築專才可以判定，也可委託建築師公會鑑定，也可調閱航空照相圖審認
之，而其未為之，調查未詳盡可明。新舊違章建築關係於必要時得拆除或立即勒令停
工拆除之行政權適用問題（參見行政法院五十五年判字第三十六號），被告未確定建
築時間，其執法實有不當。八、建築法第二十八條至三十一條祇規定「雜項工作物之
建築，應請領雜項執照」（第二十八條第二款），至於雜項工作物之範圍為何？雖於
建築法第七條內包含圍牆在內，惟圍牆之定義為何？未見建築法內有具體明確之規定
，是故竹籬圍牆、鐵皮圍牆是否包括在內？矮牆、花圃擋土牆等是否包括在內，自需
另循行政命令之解釋，始得依法執行。九、內政部七十二年七月七日台內營字第一六
九三○○號，台灣省民政廳七十二年七月十四日府建四字五七八七七號公報：「台灣
省違章建築拆除認定基準及清查方式」，有關違章建築認定基準第四點謂：「建造圍
牆，其高度不超過一．八公尺（修改後），並未占用道路者」，免予申請許可，亦即
當時行政命令對圍牆之定意，放寬為一．八公尺以下高度之圍牆，不在建築法「雜項
建照」規範之內可明。法律不溯既往、雖八十一年廢除該行政命令，但系爭圍牆如確
於七十九年興築，自應不受影響，亦即不得拆除可明。十、被告於八十七年七月二十
七日以工建字第一七○一七號函通知原告等於三十日內依違章建築處理辦法第五條規
定「補行申請執照」，惟查原告乙○○係於七十九年間興建系爭圍牆，依當時之行政
命令無需申請雜項執照已如前述，且被告對圍牆之高度調查不確實，按扣除圍牆基礎
外，牆身高度未達一．八公尺，原告要求會同鑑定或會同測量，被告皆避不答覆，顯
見其不確實，再者依違章建築處理辦法第五條規定，主管機關即得通知三十日內補行
申請建築執照，則在此三十日期間內，如果已將圍牆高度補正，則形式之違章建築已
補正為合法建築物，依八十一年一月十日該命令廢除以前之「台灣省民政廳七十二年
七月十四日府建四字五七八七七號公報」，系爭圍牆仍屬免予申請雜項執照之合法建
築物甚明。請將原處分及一再訴願決定併予撤銷等語。
被告答辯意旨略謂︰一、原告等坐落於桃園縣蘆竹鄉○○○○段溪洲小段二五之三二
、三五之三三地號土地上即該鄉○○村○○路○段四○六巷七號靠路邊之系爭圍牆，
係於八十七年二月間遭民眾檢舉為違章建物，經由蘆竹鄉公所依違章建築處理辦法第
三條規定查報違章屬實，被告依該辦法第五條規定，於同年九月二日以工建字第一七
○一七號拆除通知單通知原告，並於同年十月二日八七府工建字第一八○二五六號函
，請原告於八十七年十一月八日前依建築法第三十條規定申辦雜項執照之許可手續，
逾期依違章建築處理辦法第六條規定執行拆除。蘆竹鄉公所查報系爭圍牆高度約為二
公尺，面積約為八十平方公尺。而圍牆高度係由牆身及其基礎組合，其用途在於防範
竊賊入侵，故量測高度理應由外側道路路面高程量起，方能符合圍牆之功能。興建圍
牆屬雜項工作物之建築，應依建築法第二十八條及第三十條之規定，申請合法之雜項
執照，而所謂之「高度補正」與法不符，再經調閱本案原始核准建造執照卷內，並無
任何提及有關興建系爭圍牆之文字圖說等資料，系爭圍牆應屬違章建物無誤。二、被
告依建築法第二十八條至三十一條之規定，認定系爭圍牆屬雜項工作物之建築，應依
法請領雜項執照，系爭圍牆未依法取得雜項執照，即屬違章建物，應依違章建築處理
辦法規定拆除處分，原處分及訴願、再訴願決定並無違誤，請求判決駁回原告之訴等
語。
    理  由
按「本法所稱雜項工作物為．．．．、圍牆、．．．等工程」、「建築執照分左列四
種：一、．．．。二、雜項執照：雜項工作物之建築，應請領雜項執照。．．．」、
「建築物非經申請直轄市、縣（市）（局）主管建築機關之審查許可並發給執照，不
得擅自建造或使用或拆除。．．．」。又「本辦法所稱之違章建築，為建築法適用地
區內，依法應申請當地主管建築機關之審查許可並發給執照方能建築，而擅自建築之
建築物。」、「直轄市、縣（市）主管建築機關，應於接到違章建築查報人員報告之
日起五日內實施勘查，認定必須拆除者，應即拆除之。認定尚未構成拆除要件者，通
知違建人於收到通知後三十日內，依建築法第三十條之規定補行申請執照。違建人之
申請執照不合規定或逾期未補辦申領執照手續者，直轄市、縣（市）主管建築機關應
拆除之。」分別為建築法第七條、第二十八條第二款、第二十五條第一項前段及違章
建築處理辦法第二條、第五條所明定。本件原告乙○○未經申請許可，領得雜項執照
，擅自於桃園縣蘆竹鄉○○村○○路○段四○二巷七號路邊，搭建高約二公尺（自路
面量起），面積約八十平方公尺之水泥板造系爭圍牆，經桃園縣蘆竹鄉公所查報係屬
違章建築，被告所屬工務局乃以八十七年七月二十七日工建字第一七○一七號違章建
築補辦手續通知單通知原告應於一個月內補辦雜項執照手續，惟原告逾期未辦，被告
所屬工務局再以八十七年九月二日工建字第一七○一七號違章建築拆除通知單通知應
執行拆除。原告不服，以系爭圍牆係原告乙○○於七十九年間依桃園縣政府核發之七
十九年桃縣工建執照字第工○○三二號建造執照建築時沿水溝內自地自建，並未妨礙
交通等由，請求重新認定，經被告調閱七十九年桃縣工建執照字第工○○三二號建造
執照及相關圖說資料，並未核准系爭圍牆之興建，惟為慎重起見，再以八十七年十月
二日府工建字第一八○二五六號函通知原告仍請於文到三十日內，補辦雜項執照手續
，逾期未辦，仍應執行拆除之事實，有桃園縣蘆竹鄉公所違章建築查報單、七十九年
桃縣工建執照字第工○○三二號建造執照完工照片、及八十七年七月二十七日工建字
第一七○一七號違章建築補辦手續通知單、八十七年九月二日工建字第一七○一七號
違章建築拆除通知單等附於再訴願案卷內可稽，足見被告就系爭圍牆對原告乙○○為
拆除之處分，揆諸首開規定，並不違法。原告乙○○雖主張系爭圍牆為七十九年間即
興建完成之舊有圍牆，未逾一．八公尺，依行為時「台灣省違章建築拆除認定基準」
之規定屬免申請許可之建物，且僅需為「補正高度」即可，不必為「補請執照」，亦
不必拆除云云。惟查原告乙○○依桃園縣政府核發之七十九年桃縣工建執照字第工○
○三二號建造執照建築之完工照片並無系爭圍牆，已如前述，是其主張系爭圍牆係七
十九年間所興建，已不足採，且系爭圍牆縱為七十九年間興建完成之舊有圍牆，惟依
「台灣省違章建築拆除認定基準」二之（九）規定，建造圍牆，其高度不得超過一．
八公尺，而系爭圍牆高度為二公尺，有桃園縣蘆竹鄉公所查報單及現場照片可稽，亦
不符「台灣省違章建築拆除認定基準」免申請許可之規定。又原告乙○○所稱系爭圍
牆僅需為「補正高度」即可云云，亦於法無據，均不足採取。綜上所述，被告對原告
乙○○所為處分，並不違法，一再訴願決定，就此部分遞予維持，俱無不合，原告乙
○○之訴非有理由，應予駁回。而系爭圍牆並非原告甲○○所興建，被告對原告甲○
○所為處分，即於法無據，一再訴願決定，就此部分未予糾正，俱有違失，爰將再訴
願決定、訴願決定及原處分關於原告甲○○部分均撤銷，以符法制。
據上論結，本件原告甲○○之訴為有理由，原告乙○○之訴為無理由，爰依行政訴訟
法施行法第二條、行政訴訟法第九十八條第三項前段、第一百零四條、民事訴訟法第
七十九條但書，判決如主文。
中    華    民    國     八十九      年      十      月     二十七      日
                    最 高 行 政 法 院  第 四 庭
                                審 判 長 法  官      葉  振  權
                                         法  官      姜  仁  脩
                                         法  官      吳  明  鴻
                                         法  官      劉  鑫  楨
                                         法  官      吳  明  鴻
右  正  本  證  明  與  原  本  無  異
                                         法院書記官  張  惠  美
中    華    民    國     八十九      年      十      月     二十七      日


司法院資訊處製作；財團法人民間司法改革基金會備份。
